臺灣士林地方法院民事判決　　　　　　　　　　　　九十三年度重訴字第一三一號
　　原　　　告　甲○○
　　訴訟代理人　李建民律師
　　被　　　告　丙○○
　　訴訟代理人　吳雨學律師
右當事人間所有權移轉登記事件，本院於民國九十三年十月八日言詞辯論終結，判決
如下：
    主    文
原告之訴駁回。
訴訟費用由原告負擔。
    事實及理由
壹、程序部分：按訴訟送達後，原告不得將原訴變更或追加他訴，但被告同意或請求
    之基礎事實同一者，不在此限；被告於訴之變更追加無異議，而為本案之言詞辯
    論者，視為同意變更或追加；又原告於判決確定前，得撤回訴之全部或一部，但
    被告已為本案之言詞辯論者，應得其同意。民事訴訟法第二百五十五條第一項第
    一款、第二款、第二項，第二百六十二條第一項分別定有明文。本件原告於起訴
    狀所載訴之聲明為：「(1)被告應與原告就被繼承人林治所遺如附表一所示土地所
    有權應有部分各二分之一辦理繼承登記。(2)被告應將如附表一所示土地所有權應
    有部分各十八分之一，移轉所有權登記予原告。」嗣於九十三年七月二十一日變
    更其聲明為：「(1)被告應與原告就兩造之被繼承人林治所遺如附表一所示之土地
    各按應繼分二分之一辦理繼承登記。(2)被告應於辦理前項繼承登記後，將如附表
    二所示土地之所有權移轉登記予原告。」後因原告於九十三年九月二十一日，依
    土地登記規則第一百二十一條規定，以附表一所示土地之繼承人身分，為全體繼
    承人之利益，單獨申請將如附表一所示之土地為公同共有之繼承登記，而於九十
    三年十月八日撤回訴之聲明第一項，僅請求被告應將如附表三所示土地所有權移
    轉登記予原告。經核原告雖數次變更訴之聲明，惟其請求均係基於同一事實，而
    為文字之修正，被告對其聲明之變更及訴之一部撤回復未表示異議，依前開法條
    規定，其變更應予准許，先予敘明。
貳、得心證之理由：
一、原告起訴主張：兩造均係訴外人林治之繼承人，林治於民國九十二年六月十五日
    死亡。坐落臺北市○○區○○段三小段十七、二六四、二六五、三一七地號土地
    原為林治所有，所有權應有部分各九分之一（即如附表一所示土地，下稱系爭土
    地），林治於九十二年六月十五日過世，其生前為體念原告孝心，且因林治於婚
    前收養原告之目的即在於繼承系爭土地，故林治同意將系爭土地無條件贈與原告
    ，並於八十二年九月二十七日與原告簽訂贈與契約；兩造均為林治之子，均有扶
    養林治之權利與義務，系爭贈與契約書第二條雖載明原告「願扶養甲方（即林治
    ）至壽終為止，一切生活費、醫療費用概由原告負擔」等字樣，惟尚不得因該記
    載即剝奪被告扶養林治之權利，故該記載並非贈與之條件，況原告於林治生前確
    實負擔林治一切生活及醫療費用；系爭贈與契約書確為林治親自捺指印，再委由
    訴外人乙○○至法院公證處辦理認證，故該贈與契約書為真實，林治確有將系爭
    土地贈與原告之意思等語。並依贈與及繼承之法律關係，聲明請求判決：被告應
    將如附表三之土地所有權移轉登記予原告。
二、被告則辯稱：
（一）被告否認系爭贈與契約書之真正，縱因系爭贈與契約書業經公證人認證，而得
      認為有形式上之證據力，惟公證人對該文書記載內容之法律行為或私權事實並
      無實際接觸，自不得因認證書之作成，即認林治本人確有贈與系爭不動產予原
      告之意思表示。況系爭贈與契約書之作成日期為八十二年九月二十七日，而林
      治於八十二年九月十三日即因缺血性腦中風住進馬偕紀念醫院診治，至同年九
      月二十三日始出院，且出院後陷於意識不清、不能言語、左半側癱瘓、右側肢
      體無力、聽力受損之情況，如何能與原告簽訂系爭贈與契約書？況林治於九十
      二年六月十五日始過世，自簽約至林治過世長達十年的時間內，林治從未告知
      被告業將系爭土地贈與原告或與原告達成任何贈與協議之事實，原告亦未辦理
      系爭土地所有權移轉登記事宜，更難認系爭贈與契約書為真實，原告持該不真
      正之贈與契約書，請求被告辦理所有權移轉登記，即無依據。
（二）縱贈與契約書為真正，惟依契約書第二條內容所示，使該贈與契約生效之停止
      條件應係：原告扶養林治至壽終為止，並為林治支付一切生活費及醫療費用。
      惟林治生前之生活費與醫療費用由兩造各負擔一半，故贈與之條件即未成就，
      契約並未生效，原告亦不得依該贈與契約書請求。
（三）並聲明請求判決：原告之訴駁回。
三、兩造不爭執之事實：
（一）訴外人林治於九十二年六月十五日死亡，其繼承人為原告及被告二人。此有繼
      承系統表、
（二）如附表一所示之系爭土地原為林治所有，所有權應有部分各九分之一。此有土
      地登記謄本在卷足憑。（本院卷第十八頁至第二十一頁參照）
四、本件原告係以簽約日期八十二年九月二十七日、贈與人林治、受贈人甲○○之贈
    與契約書（本院卷一，第二十三頁至第二十四頁參照），為其請求之依據，惟被
    告則否認該贈與契約書之真正，辯稱林治並無贈與系爭土地予原告之意思等語。
    從而本件之爭點厥為：林治本人是否有贈與系爭土地予原告之意思表示？林治與
    原告是否已經就系爭土地成立贈與契約？經查：
（一）按私文書經本人或其代理人簽名、蓋章或按指印或有法院或公證人之認證者，
      推定為真正，民事訴訟法第三百五十八條定有明文。系爭贈與契約業經本院以
      八十二年度認字第七六九號認證書予以認證，有贈與契約書及認證書附卷可稽
      （本院卷一，第二十二頁至第二十四頁參照），並經本院調閱前開認證卷宗查
      核屬實。被告雖以前開認證卷宗所附原告委任陳秀枝之授權書抬頭誤載為「授
      權人林治」為由，否認系爭贈與契約書形式上之真正，惟因該授權書之授權人
      簽章欄所簽姓名為「甲○○」，且蓋有甲○○之印鑑證明，而林治則另行委任
      乙○○為其代理人，形式上已堪認定「林治委任乙○○，甲○○委任陳秀枝」
      之事實，而無誤解之虞，堪信系爭贈與契約書形式上為真正。被告否認林治與
      原告間就系爭土地已達成贈與之意思表示合致，自應舉反證以實其說。
（二）依證人乙○○之證詞，系爭贈與契約書之內容係其於八十二年九月二十六日所
      撰擬，並於八十二年九月二十七日持往甲○○所有，位於臺北縣三重市○路○
      街之住處進行簽約（本院卷一，第六十八頁、第六十三頁參照），而林治因
      右側乏力、語音不清及意識變化，於八十二年九月十三日至馬偕紀念醫院就診
      並入院治療，於同年九月二十三日出院，依醫院留存之護理紀錄，其自九月十
      七日意識已正常，至九月二十七日返診仍然意識清楚，但是口語溝通仍有障礙
      ，迄九十一年十一月十五日仍有失語症，有語言溝通的問題，此有馬偕紀念醫
      院九十三年七月七日馬院醫內字第九三二０四二號函附卷可參（本院卷一，第
      一一一頁參照），林治於八十二年九月二十六日、二十七日時既已有失語症及
      語言溝通障礙，當無從表達其贈與系爭土地予原告之意思，而足使證人乙○○
      知悉並依其意思擬就贈與契約書，從而林治於八十二年九月二十七日是否果有
      贈與之意思，已非無疑。證人乙○○雖陳稱：「我於八十二年間幫林治辦理系
      爭土地之繼承登記（按依原告所提之異動登記簿，應為「更正登記」，本院卷
      一，第一六五頁至第一八四頁參照）時，手續費用都是甲○○出的，所以林治
      在還沒辦完繼承登記的時候就告訴我這些土地全部都要過戶給甲○○」等語（
      本院卷一，第六十三頁參照），惟經詢及其如何得知並判斷林治於中風後未改
      變其贈與之意思時，其僅泛稱：「我念給他（林治）聽的時候，他聽得懂，因
      為我念完一條他會點頭」，惟「林治以點頭表示同意」一節，係證人主觀之認
      知，尚不能認係林治於確實、完全了解贈與契約書條文之內容後，所為「同意
      條文內容」之意思表示；證人就其如何得知林治確實願意於甫經歷中風病變，
      出院未滿五日之八十二年九月二十七日即簽立系爭贈與契約書，則答稱：「我
      記得是甲○○的太太叫我去（簽約）的。」等語（本院卷一，第六十七頁參照
      ），益證「原告與林治願意於八十二年九之二十七日簽立贈與契約書」並非林
      治之真意，而係原告之妻所要求者。綜上，縱林治曾於中風並罹患失語症前告
      知證人乙○○有贈與系爭土地予原告之想法，惟該想法可能嗣後改變，或者可
      能因其他考量而延展簽立書面贈與契約之日期，尚不得依證人乙○○之證詞，
      即率予認定林治確有贈與系爭土地予原告，並於八十二年九月二十七日簽立書
      面贈與契約之意思。
（三）系爭贈與契約書第二條載明：「甲方（林治）因年事已高，無謀生能力，乙方
      為人子應盡孝道，聲明喜願扶養甲方至壽終為止，一切生活、醫療費用概由乙
      方負責，並細心照顧，絕無怨言。」（本院卷一，第二十三頁參照）證人乙○
      ○就該條文之意思，先陳稱：「這是林治的意思，我就把他寫在契約裡面。」
      （本院卷一，第六十五頁參照），嗣則改稱；「我個人覺得養父母本來就是天
      經地義的事，寫契約第二條的意思是在過戶以後如果原告不養林治，林治就可
      以拿這個契約叫原告養他：：：林治的意思只有說要把土地過戶給原告，第二
      條是我自己加上去的」（本院卷第六十六頁參照）等語，其證詞前後矛盾，則
      林治是否確曾表達贈與系爭土地予原告之意思，已難認定；縱林治曾表達贈與
      土地之類似意思，亦難信其已清楚、明白地表示每一項細節，而使證人乙○○
      完全了解；且依證人乙○○之證詞，足認其除不明白林治之真意究竟如何外，
      且於撰擬贈與契約書條文時悉依己意為之，而非以林治之意思為據，自難認系
      爭贈與契約確為林治之真意。
（四）證人乙○○、陳秀枝及原告本人關於八十二年九月二十七日之簽約地點，或稱
      一樓客廳，或稱在二樓客廳（並表示一樓為店面）；關於簽約時在場的人數或
      稱四人、或稱五人；關於原告於簽約當天是否全程在場的陳述，亦均不同（詳
      見本院卷第六十二頁至第七十五頁），不足以認定原告與林治確於八十二年九
      月二十七日簽立系爭贈與契約，並經證人乙○○、陳秀枝在場親自見聞。
（五）綜上所述，尚難認林治確實基於贈與系爭土地予原告之意思，而於八十二年九
      月二十七簽立系爭贈與契約，該贈與契約書雖經認證而有形式上之證據力，於
      原告與林治間仍未發生實質上之法律效果，堪信林治與原告間就系爭土地並未
      達成贈與之合意。從而原告以系爭贈與契約書為依據，主張林治已將系爭土地
      贈與原告，並依贈與及繼承之法律關係，請求被告即林治之繼承人移轉如附表
      三所示之土地予原告，即屬無據，其訴應予駁回。
五、本件事證已臻明確，兩造其餘主張舉證及攻擊防禦方法，於判決結果不生影響，
    無庸一一論述，附此敘明。
六、據上論結，原告之訴為無理由，依民事訴訟法第七十八條，判決如主文。
中　　　華　　　民　　　國　　九十三　　年　　　十　　　月　　二十二　　日
                                        臺灣士林地方法院民事第二庭
                                            法      官  王怡雯
右為正本係照原本作成。
如對本判決上訴須於判決送達後廿日內向本院提出上訴狀。
中　　　華　　　民　　　國　　九十三　　年　　　十　　　月　　二十九　　日
                                            法院書記官  陳秀玲
